【裁判字號】    95,上更(一),2
【裁判日期】    950404
【裁判案由】    撤銷贈與等
【裁判全文】
臺灣高等法院高雄分院民事判決         95年度上更(一)字第2號
上  訴  人  華南商業銀行股份有限公司
法定代理人  乙○○
訴訟代理人  侯重信律師
被上訴  人  丙○○
            甲○○
上列二人共同
訴訟代理人  黃宏綱律師
            呂富田律師
上列當事人間請求撤銷贈與等事件，上訴人對於民國91年7 月17
日臺灣高雄地方法院91年度重訴字第350 號第一審判決提起上訴
，經最高法院第一次發回更審，本院於95年3 月21日言詞辯論終
結，判決如下：
    主  文
原判決廢棄。
被上訴人間就附表所示之不動產，於民國九十年十二月七日所為
以贈與為移轉原因之債權及物權行為均應予撤銷。
被上訴人甲○○就前項不動產於民國九十年十二月十四日所為之
所有權移轉登記應予塗銷。
第一、二審及發回前第三審訴訟費用由被上訴人負擔。
    事實及理由
一、上訴人之法定代理人原為許德南，於訴訟中變更為乙○○，
    有其人事令函在卷可稽，並經聲明承受訴訟，核與法律規定
    相符，應予准許，先予說明。
二、上訴人起訴主張：訴外人七海修護廠股份有限公司（下稱七
    海公司）、高品福仕汽車股份有限公司（下稱高品福仕公司
    ），各向伊借款新台幣（下同）1,000 萬元及10,110,994元
    ，迄未清償，而被上訴人丙○○為該二公司之連帶保證人，
    就上開債務負有連帶清償責任。詎其將如附表所示之土地及
    房屋（下稱系爭房地），於民國90年12月7 日贈與其配偶即
    被上訴人甲○○，並於90年12月14日辦理移轉登記完畢，而
    有害於伊之債權，且縱認上開移轉目的係為抵償丙○○欠甲
    ○○之借款債務，核其性質亦應評價為無償行為，伊自得依
    民法第244 條第1 項規定，訴請撤銷之。再者，縱認屬有償
    行為，被上訴人亦明知此舉有害於伊之債權，伊亦得依同條
    第2 項規定撤銷之（此部分係於本院前審為追加）。爰依民
    法第244 條規定，聲明求為命將被上訴人間就系爭房地所為
    之債權及移轉登記行為均予撤銷，並命甲○○將該所有權移
    轉登記予以塗銷之判決。
三、被上訴人則均以：伊對上訴人所為訴之追加並不同意，而丙
    ○○雖有擔任七海公司及高品褔仕公司借款債務之連帶保證
    人，惟系爭房地於80年4 月間購買當時，丙○○曾向甲○○
    借款553 萬元，嗣因房價低落，且甲○○催促還款，故而出
    賣予甲○○，以抵償借款，且為節稅而以贈與名義辦理，並
    非贈與。至丙○○雖因處分系爭房地致減少財產，但亦同時
    減少債務，且出賣之價款相當，而伊等對七海公司及高品褔
    仕公司與上訴人間之債務情形，均不知悉，並無詐害其債權
    之意思及行為等語，資為抗辯。
四、原審經審理結果，駁回上訴人之請求，上訴人提起上訴，並
    追加主張若屬有償亦得撤銷，本院前審以上開行為屬贈與性
    質為由，准予撤銷，並命甲○○塗銷移轉登記。被上訴人再
    提起上訴，經最高法院廢棄發回。上訴人於本院聲明：(一)原
    判決廢棄。(二)被上訴人間就系爭房地於90年12月7 日所為以
    贈與為移轉原因之債權及物權行為均應予撤銷。(三)甲○○就
    系爭房地於90年12月14日所為之所有權移轉登記應予塗銷。
    (四)第一、二審及發回前第三審訴訟費用由被上訴人負擔。被
    上訴人則聲明：(一)上訴駁回。(二)第二審及發回前第三審訴訟
    費用由上訴人負擔。
五、兩造爭執及不爭執事項：
  (一)不爭執部分：
  1.丙○○為七海公司及高品褔仕公司向上訴人借款之連帶保證
    人，而該借款債務，於被上訴人間就系爭房地移轉當時，合
    計有20,110,994元之本息及違約金尚未清償，有保證書及借
    款資料明細在卷可稽（見原審卷第10～36頁）。
  2.被上訴人間就系爭房地於90年12月7 日訂立「贈與」契約，
    並於同年月14日以「贈與」為原因辦理移轉登記完畢，有土
    地及建物登記謄本及移轉登記資料在卷可憑（見原審卷第8
    、9 、46～56頁）。
  3.丙○○於80年4 月26日向訴外人施月娥購買系爭房地之總價
    款為758 萬元，而其中553 萬元，係由甲○○之帳戶內提款
    而支付，有買賣契約書及各該提款、付款明細資料在卷可稽
    （見原審卷82～92頁）。
  4.丙○○於移轉系爭房地後，其剩餘財產並不足以清償上開借
    款債務，有丙○○之財產歸戶資料在卷可憑（見原審卷第58
    、59頁）。
  (二)爭執部分：
  1.被上訴人間就系爭房地之移轉登記原因為贈與亦或買賣。
  2.如為買賣，是否符合民法第244條之撤銷要件。
六、被上訴人間就系爭房地之移轉登記原因為贈與亦或買賣部分
    ：
  (一)上訴人主張系爭房地之移轉原因為贈與，係以登記謄本上就
    移轉原因之記載為其依據，並主張因被上訴人所稱用以抵償
    之553 萬元並非借款，而係夫妻共同享用之款項，縱非共同
    享用之款項，亦屬甲○○贈與丙○○之款項，為其論據。被
    上訴人則否認移轉原因為贈與，而抗辯為買賣，並抗辯533
    萬元確屬借款，而以該借款債權抵償買賣價金等語。
  (二)經查，登記謄本上就移轉之原因雖記載為贈與，但因依遺產
    及贈與稅法第19條、第20條第1 項第6 款及土地稅法第28條
    之2 規定，以夫妻贈與為移轉時，可享有免課徵贈與稅及土
    地增值稅之利益，且亦得免除因買賣有取得價金而應繳納所
    得稅之不利益，故被上訴人抗辯選擇以贈與為移轉登記之原
    因係為節稅，就其可取得之稅捐利益而言，應可採信。至上
    訴人雖主張若採贈與方式，雖可免除贈與稅及土地增值稅，
    但依土地稅法第28條之2 規定，若將來甲○○再為移轉予第
    三人時，即應以第一次贈與前之原規定地價為計算依據，其
    稅額應會較高，並不可能達到節稅之目的。然甲○○嗣後是
    否會再為移轉登記予他人並不確定，且縱有移轉，亦因地價
    之調整幅度及得否享有自用住宅之優惠稅率而影響其稅額之
    課徵，自難據以推認將來再移轉時會有較高額之土地增值稅
    ，而認該贈與不足以達節稅之目的，故上訴人以移轉原因為
    贈與，即認定係丙○○贈與甲○○，本院尚難為其有利之認
    定。
  (三)又丙○○於80年4 月26日向施月娥購買系爭房地之總價款為
    758 萬元，而其中553 萬元，係由甲○○之帳戶內提款而支
    付，有買賣契約書及各該提款、付款明細資料在卷可稽（見
    原審卷82～92頁），且為上訴人所不爭執。上訴人雖主張該
    款項係被上訴人所共同享有，縱屬甲○○所有，亦係甲○○
    贈與丙○○，而非借款等語。然上開款項係存放於甲○○之
    帳戶內，依其形式及一般社會觀念認存放於某人帳戶內之款
    項應屬該人所有之常情觀之，上開款項應為甲○○個人所有
    ，較合情理，且依民法第1017條第1 項規定，並參酌甲○○
    為執業會計師，有相當之經濟資力，亦應認該款項屬甲○○
    於結婚前及婚後所陸續取得之原有財產性質，尚難認丙○○
    就該帳戶內之款項係與甲○○共同享有，上訴人所為係共同
    享有之主張，自難採信。而甲○○雖有同意丙○○提領該款
    項以支付買賣價金，但其同意由丙○○直接提領，或係因同
    意借款而由丙○○直接提領以代交付，或係因贈與而為相同
    之交付方式，其直接提領之原因事實既非必然僅有贈與一途
    ，自難單以係由丙○○提領並用以支付價金，即認係甲○○
    所贈與而非借貸，上訴人此部分主張，亦不足採。
  (四)再者，上訴人就丙○○購買系爭房地所支付之價金中，有55
    3 萬元係自甲○○帳戶所支支出之事實既不爭執，而該款項
    既非丙○○與甲○○所共同享有，應屬甲○○個人所有，且
    上訴人亦無從證明甲○○有將該款項贈與丙○○之情事，業
    如前述，則被上訴人抗辯該款項屬借款性質，即可採信。至
    上訴人雖又主張丙○○在借款前後有相當之資力，並無向甲
    ○○借款之必要，且亦無返還之情事，可見並非借款。然夫
    妻間之金錢借貸，依一般常情，本不以借款之一方本身是否
    有資力為必要（有資力者亦可能因有其他支出致無法週轉而
    需借款），亦不必然會約定清償期限或利息，則丙○○在借
    款前後縱有相當之資力，亦難遽認其並無向甲○○借款之必
    要，故上訴人上開主張，仍難採信。
  (五)依上所述，丙○○於先前購買系爭房地時由甲○○帳戶內所
    提領之553 萬元，係屬甲○○所有，並非丙○○所有之款項
    ，亦非甲○○贈與丙○○之款項，而屬借款之性質。則被上
    訴人間就系爭房地之移轉，既係主張以該借款抵償價金，自
    屬買賣而非贈與。上訴人認係贈與，並不足採，被上訴人抗
    辯為買賣，應可採信。
七、如為買賣，是否符合民法第244條之撤銷要件部分：
  (一)按債務人所為之無償行為，有害及債權者，債權人得聲請法
    院撤銷之。債務人所為之有償行為，於行為時明知有損害於
    債權人之權利者，以受益人於受益時亦知其情事者為限，債
    權人得聲請法院撤銷之。債權人依第1 項或第2 項之規定聲
    請法院撤銷時，得並聲請命受益人或轉得人回復原狀。但轉
    得人於轉得時不知有撤銷原因者，不在此限。民法第244 條
    第1 、2 、4 項分別定有明文。又債務人之財產為全體債權
    人之總擔保，若債務人處分其財產致其陷於無資力，而有害
    債權人債權之有效受償時，即不應准許，並使債權人得訴請
    撤銷該處分行為，以回其原先之財產狀況，而使全體債權人
    得以公平受償，此為民法第244 條所規定撤銷債權之目的及
    意旨。故就債務人所為處分財產之行為，其有償或無償之法
    律概念及價值判斷，就債務人之財產為全體債權人之總擔保
    之立法意旨而言，應係以債務人之處分行為對全體債權人之
    總擔保有無變動為其基準。亦即若債務人所為處分其財產之
    行為，並未使總擔保之狀態減少時，應屬有償行為；而若其
    處分行為，已使總擔保之狀態減少時，即應認屬無償行為，
    而非僅以該處分行為本身及其結果是否有同時減少其債務為
    判斷之依據。
  (二)申言之，在債務人之財產為全體債權人之總擔保之情形下，
    債務人處分其財產之性質，應係以全體債權人之立場為觀察
    ，並以處分後有無變動其財產狀況為依據。例如債務人將其
    所有之房地出賣予第三人而取得價金，就全體債權人之立場
    而言，債務人之財產狀況係由房地變更為金錢，在總擔保之
    狀態上並無變動，故屬有償性質。若債務人將其房地贈與第
    三人，因無取得對價，則其財產總擔保之狀態已有減少，即
    屬無償性質。又若債務人將其房地抵償予特定債權人，除該
    債權人之債權係屬有優先受償之性質外，此項抵償行為已變
    動債務人原先財產總擔保之狀態，且形同使該特定債權人具
    有優先受償之效果，影響全體債權人之平均受償權益，自應
    評價為無償，並使回復為原先狀態，俾讓全體債權人（含該
    受抵償之債權人）得以公平受償。此從最高法院51年台上字
    第302 號判例意旨認債務人出賣財產之對價，如係用以清償
    具有優先受償之債務，對普通債權人即難謂詐害行為，及同
    院51年台上字第3528號判例意旨認先有債權後再設定抵押權
    ，如該抵押權並無對價關係時，即屬無償行為之意旨，均在
    闡釋債務人之處分行為並不得使特定普通債權得以享有優先
    受償之利益，即可得佐證。
  (三)至債務人雖有選擇清償之權利，且其清償行為亦同時有消滅
    部分債務之結果，但債務人之清償行為並不得影響全體債權
    人公平受償之權益，否則即不應使其發生合法清償之效力，
    故尚不得以債務人有選擇清償之權利，且清償後亦有消滅部
    分債務之利益，而謂該清償特定普通債務之行為係屬有償。
    另債務人之處分行為是否有害及債權，應以其處分時之財產
    狀況為判斷，而非以債權發生當時之財產狀況為依據，更非
    以多數債權間成立先後順序為評斷，故被上訴人稱本件上訴
    人取得債權時，甲○○對丙○○之債權業已存在，當時丙○
    ○之財產狀況即係存有對甲○○所負之債務，則丙○○嗣後
    之抵償行為，並無變動上訴人取得債權時之財產狀況，上訴
    人自不得撤銷，顯將債權發生時之財產狀況，視為債務人處
    分財產有害及債權時之財產狀況而相互混淆，並違反債務人
    之全部財產 (包括債權發生時及應為清償時）為債權人之總
    擔保之原則，更可發生債務人在債權發生後所取得之財產不
    在得撤銷範圍內之不合理結果，就上開條文規定撤銷權之意
    旨而言，顯不相符。
  (四)本件甲○○雖為丙○○之債權人，但其與上訴人均同為普通
    債權人，則丙○○將系爭房地出賣與甲○○，並以對甲○○
    之借款債務與甲○○之價金債務相互抵償，即屬對特定普通
    債權人為清償，就全體債權人而言，形同減少丙○○財產之
    總擔保，依上開說明，自應評價為無償行為，上訴人此部分
    主張，即可採信，被上訴人抗辯應屬有償，並不足採。
  (五)依上所述，被上訴人間就系爭房地之買賣行為，應屬無償性
    質。而丙○○於移轉系爭房地後，其剩餘財產並不足以清償
    對上訴人所負之連帶借款債務，有丙○○之財產歸戶資料在
    卷可憑（見原審卷第58、59頁），且為被上訴人所不爭執。
    則上訴人主張其得依民法第244 條第1 項規定訴請撤銷該債
    權及物權行為，並依同條第4 項規定，一併訴請甲○○為塗
    銷登記，即屬有據。又系爭房地經回復為丙○○所有後，上
    訴人及甲○○之債權均得由系爭房地受償，併予說明。
八、綜上所述，上訴人主張被上訴人間就系爭房地之買賣，應評
    價為無償行為，且害及其債權，應屬可採，被上訴人抗辯並
    非無償，尚難採信。從而，上訴人本於民法第244 條第1項
    、第4 項規定，請求判決被上訴人間就系爭房地所為以「贈
    與」為移轉原因之債權及物權行為均應撤銷，及命甲○○就
    系爭房地於90年12月14日所為之所有權移轉登記予以塗銷。
    為有理由，應予准許。原審為上訴人敗訴之判決，尚有未洽
    。上訴意旨指摘原判決不當，求予廢棄改判，為有理由。爰
    由本院予以廢棄，並改判如主文第二，三項所示。
九、又上訴人就無償行為之主張部分，既已可得勝訴判決，則其
    追加備位為有償行為之訴部分，本院即無再為審酌之實益，
    併予說明。
十、據上論結：本件上訴為有理由，依民事訴訟法第450 條、第
    78條、第85條第1 項前段，判決如主文。
中    華    民    國    95    年    4     月    4     日
                            民事第一庭
                                審判長法官  黃金石
                                法      官  林健彥
                                法      官  林紀元
以上正本證明與原本無異。
如對本判決上訴，須於判決送達後20日內向本院提出上訴狀，其
未表明上訴理由者，應於上訴後20日內向本院提出上訴理由書（
均須按他造當事人之人數附繕本）。上訴時應提出委任律師或具
有律師資格之人之委任狀，並依附註條文規定辦理。
中    華    民    國    95    年    4     月    4     日
                                書  記  官  楊茱宜
附註：民事訴訟法第466 條之1 ：對於第二審判決上訴，上訴人
應委任律師為訴訟代理人，但上訴人或其法定代理人具有律師資
格者，不在此限。
上訴人之配偶、三親等內之血親、二親等內之姻親，或上訴人為
法人、中央或地方機關時，其所屬專任人員具有律師資格並經法
院認適當者，亦得為第三審訴訟代理人。第1 項但書及第2 項情
形，應於提起上訴或委任時釋明之。


司法院資訊處製作；財團法人民間司法改革基金會備份。
